臺北高等行政法院判決
　　　　　　　　　　　　　　　　 95年度簡更一字第00042號
原　　　告　精碟科技股份有限公司
代　表　人　甲○○（董事長）
被　　　告　財政部基隆關稅局
代　表　人　丘欣（代理局長）
上列當事人間因關稅法事件，原告不服財政部中華民國93年5 月
3 日台財訴字第0930016564號（案號：第00000000號）訴願決定
，提起行政訴訟，本院判決後，經最高行政法院判決廢棄，本院
更為判決如下：
　　主  文
訴願決定及原處分均撤銷。
被告應為核准退還原告關稅款新台幣伍萬貳仟貳佰柒拾玖元之
處分。
訴訟費用及發回前訴訟費用均由被告負擔。
　　事  實
一、事實概要：原告於民國（下同）92年5 月15日向被告報運自
    日本進口供料系統設備一批（進口報單號碼：AW/92/2351/1
    043 號），於同年5 月16日通關放行，先行徵關稅新台幣（
    下同）52,279元，並於同年6 月18日連同其他稅費繳納在案
    。嗣原告於92年12月24日（被告收文日期為92年12月25日）
    以精碟（92）總字第92122405號申請書檢具經濟部92年5 月
    8 日經授工字第09221006490 號准予認定其為科學工業公司
    之公函及經濟部工業局92年12月3 日簽證核准文號ID2Ｚ0000
    000000號之「製造業及其相關技術服務業屬於科學工業進口
    國內尚未製造之機器設備證明書」影本，主張其屬科學工業
    之公司，自國外輸入自用機器、設備，屬國內尚未製造者，
    依促進產業升級條例（下稱促產條例）第9 條之1 第1 項規
    定，免徵進口稅捐等語，向被告申請退還前開已繳納之關稅
    款，經被告以其已逾財政部86年4 月17日台財關第86200029
    3 號函釋（下稱86年函）規定，應於貨物進口放行之翌日起
    4 個月內檢具減免關稅文件向海關申請補正並辦理退稅之規
    定期限，以93年2 月5 日基普5 字第0930100844號函（下稱
    原處分）否准其退還關稅之申請。原告不服提起訴願，遭決
    定駁回，復提起行政訴訟，本院以93年度簡字第788 號判決
    原告勝訴後，被告提起上訴，經最高行政法院95年度判字第
    1830號判決廢棄，發回本院更為審理。
二、兩造聲明：
　(一)原告聲明：
    1.訴願決定及原處分均撤銷。
    2.被告應為退還52,279元關稅款之處分。
    3.訴訟費用由被告負擔。
　(二)被告聲明：
    1.駁回原告之訴。
    2.訴訟費用由原告負擔。
三、兩造之爭點：被告以原告已逾財政部86年函規定，應於貨物
                進口之翌日起4 個月內檢具減免稅文件向海關
                申請補正並辦理退稅之期限，否准原告退還關
                稅之申請，是否違法？
　(一)原告主張之理由：
    1.被告所主張已停止適用之69年3 月28日台財關第13658 號
      函（下稱69年函）為系爭86年函之前釋，且92年5 月16日
      台財關字第0920550338號函（下稱92年5 月16日函）為86
      年函之後釋，則69年函尚有明訂「除法律另有規定可予退
      稅者外」之除外規定，且86年函之後釋即92年函第1 條同
      被告主張，僅係對於已完納之進口關稅退回之證明文件及
      申辦手續加以補充，概無期間限制。同函第2 條係針對促
      產條例第9 條之1 第2 項之申辦手續規定亦無期間限制。
      同函第3 條係對於已向海關申請繳納保證金先行驗放者，
      補辦手續之相關規定，應依當時關稅法第14條暨相關規定
      辦理，復無對納稅義務人申請退還已繳納進口稅捐之期間
      限制。86年函之前釋及後釋皆未限制納稅義務人依法律請
      求退還已完納進口稅捐之期限，則86年函除與後釋有牴觸
      外，且86年函係其本諸主管機關職權對當時關稅法第5 條
      之1 （現行法第18條）所為之核釋，俾使通關完稅程序儘
      速完成且不任令課稅行為與否延宕無期。
    2.財政部本諸權責於發布86年函之時，其位階可能如被告主
      張為法規命令。惟至90年1 月1 日施行行政程序法，則當
      依法務部90年2 月2 日法90律字第001961號函釋「按行政
      程序法第一百五十條規定．．．其所稱『法規命令』，須
      具備『行政機關基於法律授權訂定』及『對多數不特定人
      民就一般事項所作抽象之對外發生法律效果之規定』二項
      要件，如僅符合上開二項要件之一者，則不屬之。」準此
      ，86年函非屬行政程序法所稱「法規命令」，係中央法規
      標準法第7 條所明定之「職權命令」。該等職權命令，自
      應依被告之上級機關即行政院89年2 月25日台89規字第05
      919 號函頒之「各機關依行政程序法修訂主管法規之參考
      原則」（下稱「參考原則」）第參部份第1 點：職權命令
      不得就法律保留事項為規定。復依「參考原則」第參部份
      第2 點：現行職權命令規定之內容有涉及法律保留事項者
      ，應依下列二種方式檢討之：（一）提昇為法律或於法律
      中增列授權訂定之依據。（二）廢止或刪除。行政院發布
      「參考原則」之意旨概為配合行政程序法之施行。故行政
      院行文指示所屬各機關應逐條檢視其主管之法律、法規命
      令、職權命令、行政規則等事務，並本於職權審酌應否配
      合檢討修正法律或廢止、刪除者。被告既係本件之主管機
      關，負有依法行政之責任，卻未依上級機關所規定本諸職
      權審酌應否就86年函配合行政程序法之發布進行修法或予
      以廢止、刪除之。
    3.被告以財政部關稅總局92年8 月25日台總局徵字第092105
      813 號函一紙行政規則及86年函一紙職權命令逕行限制原
      告依法律（促產條例）退還已完納進口稅捐之請求權，則
      原告不服86年函及92年8 月25日函除與上級機關之行政規
      則有牴觸外，且未依上級機關所發布之行政規則（即「參
      考原則」）踐行修正程序，復其因無關稅法及其特別法（
      即促產條例）等法律授權得為期間限制之法源，而逕以行
      政規則及職權命令限制納稅義務人依據關稅法之特別法即
      促產條例第9 條之1 退還已完納進口關稅之權利，與中央
      法規標準法第5 條、第6 條有所牴觸，系爭財政部86年函
      依行政程序法第158 條第1 項第1 款、第2 款，應視為無
      效。且依據行政程序法第174 條之1 規定，系爭86年函於
      92 年1月1 日屆滿2 年後應已失效。
    4.行政程序法於90年1 月1 日施行，其第131 條基於法律位
      階暨從新從輕原則之法理應優先適用於財政部86年函所揭
      之4 個月期限，被告不查原告有依促產條例第9 條之1 向
      被告請求退還已完納之機器設備進口關稅之權利，該公法
      上請求權之消滅時效，屬於憲法上法律保留事項，應以法
      律定之（司法院釋字第474 號參照）。原告遍查關稅法、
      促產條例等法律暨相關法規，皆未規定系爭已完納之進口
      關稅請求退還期間應於一定期間消滅之規定，關稅法及其
      特別法（即促產條例等）既未規定該請求權消滅時效，自
      應適用行政程序法第131 條：「公法上之請求權，除法律
      有特別規定外，因五年間不行使而消滅。公法上請求權，
      因時效完成而當然消滅。．．．」此有前開「參考原則」
      第壹部份第8 點：「公法上之請求權，原則上因5 年間不
      行使而消滅。如請求權時效期間有長於或短於5 年之必要
      者，應依本法第131 條第1 項規定，以法律為特別之規定
      」可佐。被告牴觸行政程序法第131 條，有被告於訴願決
      定理由四後段所稱：「．．．，惟本案否准退稅之爭點在
      於申請是否逾限，其補辦手續之期限，應依關稅法暨相關
      函釋規定辦理，與訴願人是否符合「科學工業之公司」無
      關；．．．」等語可佐。被告因違法而限制原告之合法權
      益，不返還原告已完納之進口稅捐，原處分有捨法律而就
      職權命令之瑕疵，爰依促產條例第9 條之1 及公法上不當
      得利之法理主張被告返還原告所繳之關稅。
　(二)被告主張之理由：
    1.依財政部92年2 月11日台財稅字第0000000000號令第一點
      規定：「一、依促進產業升級條例第9 條之1 第1 項規定
      ：『屬科學工業之公司，於91年1 月1 日起自國外輸入自
      用機器、設備，在國內尚未製造，經經濟部專案認定者，
      免徵進口稅捐及營業稅』。及同條第3 項規定：『第1 項
      所稱國內尚未製造之機器、設備，由中央工業主管機關認
      定之』，並自91年1 月1 日起適用。故營業人於91年1 月
      1 日起進口符合該條文規定之機器、設備，業經海關課徵
      進口稅捐及代徵營業稅者，依法可向海關申請退稅。」86
      年函規定：「依規定得減免關稅之貨物，納稅義務人於進
      口報關時，未依關稅法第5 條之1 （行為時為第14條、現
      行法為第18條）第3 項第1 款規定申請繳納保證金而繳稅
      之案件，如於貨物進口放行前或放行後（已修正為放行之
      翌日起）4 個月內檢具減、免關稅有關證明文件，向海關
      申請補正，經海關核准減、免關稅者，准予退還其已繳納
      之關稅。」另查財政部關稅總局92年8 月25日台總局徵字
      第0920105813號函核示：「關於依據促進產業升級條例第
      9 條之1 規定，貴局於核退進口關稅及代繳營業稅發生疑
      義．．．二、旨揭條例第72條第2 項後段規定，中華民國
      89年1 月1 日以後修正條文，自公布日施行，又同條例第
      9 條之1 （92年2 月6 日修正增訂）規定屬科學工業之公
      司，於91年1 月1 日起，自國外輸入自用機器、設備，在
      國內尚未製造，經經濟部專案認定者，免徵進口稅捐及營
      業稅。參依中央法規標準法第13條規定『法規明定自公布
      日或發布日施行者，自公布或發布之日起算至第3 日起發
      生效力。』，故對於91年1 月1 日至92年2 月8 日期間進
      口者，均可檢具相關文件向海關申請辦理退稅，財政部92
      年2 月11日台財稅字第0000000000號令釋示甚明；至於財
      政部92年5 月16日台財關字第0920550338號令僅係對於證
      明文件及申辦手續加以補充，並重申進口人依關稅法第14
      條繳納保證金先行驗放者其補辦手續之相關期限規定．．
      ．三、另對於已完稅通關放行案件，進口人於貨物放行逾
      4 個月後，始檢具主管機關於貨物放行後四個月內已提出
      申請之證明文件或已經核定之證明文件向海關申請退還原
      繳稅費，海關是否准予退還該項稅費乙節，請依財政部86
      年4 月17日台財關第862000293 號函核示辦理。」揆諸上
      揭函令規定，凡適用促產條例第9 條之1 規定免稅之進口
      案件，於91年1 月1 日至92年2 月8 日屬法律追溯期間進
      口者，均可檢具相關文件向海關申請辦理退稅；而於92年
      2 月9 日以後進口者，即應按一般免稅案件處理程序，於
      通關時檢具免稅證明文件申辦免徵進口稅捐及營業稅；其
      未能即時檢具免稅證明文件而能補正者，應依進口時關稅
      法第14條第3 項規定申請繳納保證金先行驗放；至未依上
      開方式而已完稅通關放行案件，得於放行之翌日起4 個月
      內檢具免稅證明文件，向海關申請補正，經海關核准減、
      免關稅者，准予退還其已繳納之關稅。查系爭貨物於92年
      5 月16日完稅通關放行，遲至同年12月25日原告始向被告
      申辦退還前繳關稅，已逾前揭放行之翌日起4 個月內之補
      正期限，被告否准退還其已繳納之關稅，於法並無不合。
    2.系爭貨物係依進口時關稅法第14條第1 項規定辦理稅放，
      其退稅期限自應依財政部86年函釋辦理，該函釋係補充該
      法案規定，所訂定期限，目的在揭示「加速進口貨物通關
      」程序，俾使通關完稅程序儘速完成，與法條規定之本旨
      相符，另按依促產條例第9 條之1 免徵進口稅費案件，其
      免徵必要程序，如免稅資格之認定、免稅證明文件之核發
      ，免稅、退稅之辦理及期間之認定等，皆依據關稅法第14
      條規定辦理而適用前揭法令，已如前述，被告依照首揭法
      條規定所為之處分，並無違反促產條例第9 條之1 意旨與
      援引牴觸法律及基於法律位階違反行政程序法之情事，所
      訴顯係昧於事實及誤解法令規定所致，核無足採。
    3.系爭財政部86年函釋係針對當時關稅法第5 條之1 所作補
      充解釋，屬行政程序法第159 條之行政規則，並非同法第
      174 條之1 所稱之「命令」（指法規命令及職權命令），
      無同法第174 條之1 之適用，且該函釋切合政府為民服務
      之宗旨，係屬授益性之解釋規定，非限制或剝奪人民之自
      由或權利。
　　理  由
一、原告起訴後，被告代表人洪啟清先後變更為朱恩烈、陳天生
    、丘欣，業經分別具狀聲明承受訴訟，核無不合，應予准許
    ，合先敘明。
二、按「為加速進口貨物通關，海關得按納稅義務人應申報之事
    項，先行徵稅驗放，事後再加審查；．．．進口貨物有下列
    情事之一者，不得依第1 項規定先行徵稅驗放。但海關得依
    納稅義務人之申請，准其繳納相當金額之保證金，先行驗放
    ，並限期由納稅義務人補辦手續，屆期未補辦者，沒入其保
    證金：一、納稅義務人未即時檢具減、免關稅有關證明文件
    而能補正者。」為行為時關稅法（90年10月31日修正公布）
    第14條第1 項及第3 項第1 款所明定。次按「屬科學工業之
    公司，於91年1 月1 日起自國外輸入自用之機器、設備，在
    國內尚未製造，經經濟部專案認定者，免徵進口稅捐及營業
    稅。．．．第1 項所稱國內尚未製造之機器、設備，由中央
    工業主管機關認定之。」「中華民國89年1 月1 日以後修正
    條文，自公布日施行．．．」為92年2 月6 日修正增訂之促
    產條例第9 條之1 第1 項、第3 項及第72條第2 項後段所明
    定。
三、原告於92年5 月15日向被告報運自日本進口供料系統設備一
    批（進口報單號碼：AW/92/2351/1043 號），於同年5 月16
    日通關放行，先行徵關稅52,279元，並於同年6 月18日連同
    其他稅費繳納在案。嗣原告於92年12月24日（被告收文日期
    為92年12月25日）以精碟（92）總字第92122405號申請書檢
    具經濟部92年5 月8 日經授工字第09221006490 號准予認定
    其為科學工業公司之公函及經濟部工業局92年12月3 日簽證
    核准文號ID2Ｚ0000000000號之「製造業及其相關技術服務業
    屬於科學工業進口國內尚未製造之機器設備證明書」影本，
    向被告申請退還前開已繳納之關稅款之事實，有進口報單、
    前開原告申請書、經濟部函及經濟部工業局核發之證明書等
    件影本在原處分卷可稽，且為兩造所不爭執，堪認為真實。
四、本件被告以原告申請退還系爭關稅已逾財政部86年函規定：
    「依規定得減、免關稅之貨物，納稅義務人於進口報關時，
    未依關稅法第5 條之1 （90年10月31日修正公布之關稅法第
    14條，現行關稅法第18條）第3 項第1 款規定申請繳納保證
    金而繳稅之案件，如於貨物進口放行前或放行後4 個月檢具
    減、免關稅有關證明文件，向海關申請補正，經海關核准減
    、免關稅者，准予退還其已繳納之關稅。」否准其退還關稅
    之申請，固非無見。惟原告主張關稅法、促產條例等相關法
    規皆未無系爭進口關稅請求退回期間之規定，財政部86年函
    所為應於貨物進口放行之翌日起4 個月內申請退還之限制，
    顯然違反法律保留，原告依據促業條例規定，自得於行政程
    序法第131 條5 年時效期間內請求退還系爭稅款等語。經查
    ：
  (一)按「有關人民自由權利之限制應以法律定之，並不得逾越必
    要之程度，應依法律規定之事項不得以命令定之，憲法第23
    條、中央法規標準法第5 條、第6 條均有明定。若以法律授
    權限制人民自由權利者，須法有明示其授權之目的、範圍及
    內容並符合具體明確之要件，主管機關根據授權訂定施行細
    則，自應遵守上述原則，不得逾越母法規定之限度或增加法
    律所無之限制。．．．時效制度不僅與人民權利義務有重大
    關係，且其目的在於尊重既存之事實狀態，及維持法律秩序
    之安定，與公益有關，須逕由法律明定，自不得授權行政機
    關衡情以命令訂定或由行政機關依職權以命令訂之。．．．
    」業經司法院釋字第474 號解釋在案。財政部86年函作成時
    施行之關稅法第5 條之1 第3 項第1 款規定：「進口貨物有
    下列情事之一者，不得依第1 項規定先行徵稅驗放。但海關
    得依納稅義務人之申請，准其繳納相當金額之保證金，先行
    驗放，並限期由納稅義務人補辦手續，逾期未補辦者，沒入
    其保證金：一、納稅義務人未即時檢具減、免關稅有關證明
    文件而能補正者。．．．」（90年10月31日關稅法修正公布
    ，移列第14條第3 項第1 款）未就得減免關稅之貨物，於進
    口報關時，未依上開條文第3 項第1 款申請繳納保證金而繳
    稅之情形，納稅義務人得申請退還其已繳納之關稅之期限有
    所規定，亦未授權行政機關得以行政命令就此種公法上退稅
    請求權之時效為如何之限制，則財政部86年函無異規定納稅
    義務人對於得減免關稅之貨物，申請退還其已繳納之關稅，
    須於貨物進口放行前或於放行後4 個月內為之，逾期即喪失
    其請求權。惟人民有依法律納稅之義務，憲法第19條定有明
    文。進口貨物依法既屬得減免關稅之貨物，除「法律」另有
    規定外，進口人並無納稅之義務。揆諸上開釋字第474 號解
    釋意旨，財政部86年函即與中央法規標準法第5 條、第6 條
    規定相牴觸，自不應予適用。被告援引此函釋，以原告申請
    退還其已繳納之系爭關稅款，已逾貨物進口放行翌日起4 個
    月之期限，否准其退還關稅之申請，對原告已發生得免稅之
    進口貨物，應繳納進口稅捐之不利結果，顯有違誤，自難予
    以維持。
  (二)次按「依促進產業升級條例第9 條之1 第1 項規定：『屬科
    學工業之公司，於91年1 月1 日起自國外輸入自用機器、設
    備，在國內尚未製造，經經濟部專案認定者，免徵進口稅捐
    及營業稅』及同條第3 項規定：『第1 項所稱國內尚未製造
    之機器、設備，由中央工業主管機關認定之』，並自91年1
    月1 日起適用。故營業人於91年1 月1 日起進口符合該條文
    規定之機器、設備，業經海關課徵進口稅捐及代徵營業稅者
    ，依法可向海關申請退稅。」「屬科學工業之公司，進口國
    內尚未製造之機器設備符合促進產業升級條例第9 條之1 第
    1 項規定，得向海關申請退稅者，請檢具經濟部工業局核發
    之『製造業及相關技術服務業屬於科學工業進口國內尚未製
    造之機器設備證明書』，及蓋有公司大小章之申請書，向進
    口地關稅局申辦。」亦經財政部92年2 月11日台財稅第0000
    000000號及92年5 月16日函釋在案，核該函釋與關稅法相關
    規定無違，且為適用促產條例之合目的性解釋，應得予適用
    。
  (三)促產條例並未規定申請退稅之期限，惟依行為時關稅法（90
    年10月31日修正公布）第59條第1 項規定：「短徵、溢徵或
    短退、溢退稅款者，海關應於發覺後通知納稅義務人補繳或
    具領，或由納稅義務人自動補繳或申請發還。」則依法令應
    免徵關稅者，納稅義務人予以繳納，自屬溢徵。納稅義務人
    申請退還，應有同條第2 項規定：「前項補繳或發還期限，
    以1 年為限；短徵、溢徵者，自稅款完納之翌日起算；短退
    、溢退者，自海關填發退稅通知書之翌日起算。」之適用。
    又同法施行細則第55條雖將短徵或溢徵之稅款限定為海關或
    納稅義務人於稅款完納後，因發現稅則號別、稅率適用、稅
    款計算、稅單填寫、幣別、計價單位、匯率、運費或保險費
    顯然錯誤致短徵或溢徵情形。惟免徵關稅與零稅率結果無異
    ，其應免徵而按其他稅率課徵，解釋上亦應屬適用稅率顯然
    錯誤，而有前開規定之適用。是原告依財政部92年2 月11日
    台財稅第0000000000號及92年5 月16日函釋規定，檢具經濟
    部工業局簽證核准之「製造業及其相關技術服務業屬於科學
    工業進口國內尚未製造之機器設備證明書」，向被告申請退
    還系爭關稅，應適用行為時關稅法第59條第2 項規定而受自
    稅款完納之翌日起算1 年之限制。
  (四)本件原告92年5 月15日進口前開機器設備係於同年5 月16日
    放行，同年6 月18日完納稅款，其於92年12月24日（被告收
    文日期為92年12月25日）以精碟（92）總字第92122405號申
    請書檢具經濟部92年5 月8 日經授工字第09221006490 號准
    予認定其為科學工業公司之公函及經濟部工業局92年12月3
    日簽證核准文號ID2Ｚ0000000000號之「製造業及其相關技術
    服務業屬於科學工業進口國內尚未製造之機器設備證明書」
    影本，主張其為科學工業之公司，自國外輸入自用機器、設
    備屬國內尚未製造者，依促產條例第9 條之1 第1 項規定應
    免徵進口稅捐，向被告申請退還前開已繳納之關稅款，尚不
    及7 個月，顯未逾前開1 年之限制，被告本應予准許，卻援
    引無法律授權依據之財政部86年函否准原告之申請，於法自
    有未合。
  (五)至於93年5 月5 日修正公布之現行關稅法第18條第4 項增訂
    「依法得減免關稅之進口貨物，未依前項第1 款規定申請繳
    納保證金而繳稅者，得於貨物進口放行前或放行後4 個月內
    ，檢具減、免關稅有關證明文件申請補正及退還其應退之關
    稅」規定，係將財政部86年函之內容提昇為法律規定，然依
    法律不溯及既往原則，於該條項增訂前進口並放行之貨物，
    應無適用餘地，併予敘明。
五、綜上所述，被告否准退還原告關稅款52,279元之處分於法有
    違，訴願決定未加糾正，亦有未合，且本件事證明確，被告
    依法應為核准之處分，則原告訴請撤銷訴願決定及原處分，
    並命被告應為核准退還原告關稅款52,279元之處分，為有理
    由，應予准許，爰不經言詞辯論而為判決（本件適用簡易訴
    訟程序）。
據上論結，本件原告之訴為有理由，爰依行政訴訟法第233 條第
1 項、第200 條第3 款、第98條第3 項前段，判決如主文。
中　　華　　民　　國　　96　　年　 　7　　月　 23  　 日
                        第三庭法  官　 楊莉莉
上為正本係照原本作成。
本件以訴訟事件所涉及之法律見解具有原則性者為限，始得於本
判決送達後20日內向本院提出上訴狀並表明上訴理由，如已於本
判決宣示後送達前提起上訴者，應於判決送達後20日內補具上訴
理由（均按他造人數附繕本），且經最高行政法院許可後方得上
訴。
中　　華　　民　　國　　96　　年　 　7　　月　 23  　 日
                              書記官   林俞文
